【裁判字號】    89,易緝,80
【裁判日期】    890331
【裁判案由】    詐欺
【裁判全文】
臺灣高雄地方法院刑事判決                        八十九年度易緝字第八０號
    公  訴  人    臺灣高雄地方法院檢察署檢察官
    被      告    甲○○
    選任辯護人    盧俊誠
右列被告因詐欺案件，經檢察官提起公訴（民國八十八年度偵字第三五六０號），本
院判決如左：
    主  文
甲○○無罪。
    理  由
一、公訴意旨略以：被告甲○○意圖為自己不法之所有，並基於概括犯意，於民國八
    十五年十二月二十五日，在高雄縣路竹鄉○○村○○路六十七號林顏梅菊住處，
    佯為加入林顏梅菊所召集之互助會三會（每月會款新台幣（下同）一萬元、會員
    記三十七人、採內標方式），竟連續於八十六年二月、四月及六月，以一千五百
    元或一千六百元之標金標得會款，致使林顏梅菊陷於錯誤，將會款共計約九十八
    萬元交予甲○○，惟甲○○竟於標得互助會款後，僅繳付會款至八十六年十月份
    即未再繳交會款，並避不見面，林顏梅菊始知受騙，因認被告甲○○涉犯刑法第
    三百三十九條第一項之詐欺罪嫌云云。
二、按犯罪事實應依證據認定之，無證據不得推定其犯罪事實，又不能證明被告犯罪
    者，應諭知無罪之判決，刑事訴訟法第一百五十四條、第三百零一條第一項定有
    明文。所謂證據，須適於為被告犯罪事實之證明者，始得採為斷罪資料，如未能
    發現相當證據，或證據不足以證明，自不能以推測或擬制之方法，以為裁判基礎
    ，最高法院五十三年台上字第二七五○號及四十年台上字第八十六號判例可資參
    照。又刑法第三百三十九條第一項詐欺罪之成立，以意圖為自己或第三人不法之
    所有，以詐術使人陷於錯誤，而將本人或第三人之物交付為要件。所謂以詐術使
    人交付，必須被詐欺人因其詐術而陷於錯誤，若其使用之方法，不能認為詐術，
    亦不致使人陷於錯誤，即不構成該罪，最高法院四十六年台上字第二六０號判例
    亦足參照。
三、本件公訴人認被告涉犯刑法第三百三十九條第一項之詐欺罪嫌，無非以上開起訴
    書所載之事實，業據告訴人林顏梅菊指訴綦詳，並有會單影本及支票退票理由單
    影本各一份附卷可稽，且再參以被告當初每隔一個月標取會款一次，標得會款後
    僅再繳付三個月之會款即未再繳交會款，且自八十七年八月份以來，皆未清償告
    訴人之會款，足認被告並無清償債務之誠意等情，被告所辯為卸責之詞，不足採
    信云云為其論據。惟訊據被告甲○○堅決否認有何詐欺之犯行，辯稱：伊以自己
    名義及他人名義參與由告訴人擔任會首之前開互助會，總共五會，僅於八十六年
    三月標取一會，即因所營之生意失敗，財務發生困難，除將剩餘之四會活會轉讓
    與告訴人，由告訴人以其名義標取會款，以抵償被告於其他亦由告訴人擔任會首
    互助會應繳付之死會會款外，伊並繼續繳納本組前開死會會款至八十七年六月，
    始因財務問題嚴重，無法繼續繳納，並無詐欺之意等語。
四、經查：（一）被告所辯其共參加告訴人任會首之互助會五會，而僅於八十六年三
    月標取一會，且有繳納該死會會款至八十七年六月，其間並因經濟狀況惡化，乃
    經告訴人同意，將其餘四會活會轉讓與告訴人以抵償其他死會會款舊欠一節，業
    據提出會單影本及得標繳付會錢憑單影本各一紙為證，核與告訴人林顏梅菊所指
    述之相關情節相符，被告上開所辯，自堪採信。且告訴人復稱：該四會活會標取
    抵償舊欠後，被告之欠款尚有七十八萬元之多，因其遲不清償，才提起詐欺之告
    訴等語。足見被告係以讓與活會之方式抵償舊欠之互助會死會會款，惟經告訴人
    標取上開活會得款抵償舊欠後仍有不足，被告仍遲未清償，告訴人始認被告有不
    法所有之意圖。是公訴人所指被告連續於八十六年二月、四月及六月，以一千五
    百元或一千六百元之標金標得會款，致使林顏梅菊陷於錯誤，將會款共計約九十
    八萬元交予甲○○，為甲○○竟於標得互助會款後，僅繳付會款至八十六年十月
    份即未再繳交會款一節，尚與事實不符。（二）按刑法第三百三十九條第一項詐
    欺罪之成立，除行為人客觀上有施行詐術使人陷於錯誤而交付財物之行為外，尚
    須其主觀上有詐欺之故意及不法所有之意圖，有一要件不具，即不能成立該罪。
    本件告訴人與被告係互助會會首與會員之關係，就系爭互助會而言，被告於八十
    六年三月以一千七百元標取一會，告訴人基於合會法律關係，將標得之會款交付
    被告，被告則繼續繳交該死會會錢，直至財務發生困難而無力再繳付會款，前後
    總共繳交年餘之會款，被告並將所餘之四會活會讓與告訴人以抵償之前參加之其
    他死會會款，然仍有不足清償之部分，告訴人因而提起詐欺告訴，已如前述。衡
    諸常情，被告若有不法所有意圖，何需繼續繳交年餘之會款，並將未標取之活會
    讓與告訴人以償付舊欠會款？又就被告以一千七百元標得一會部分，告訴人係因
    被告得標而依雙方間之會首會員合會關係交付標金，難認被告係施用何詐術，使
    告訴人因而陷於錯誤而交付財物，被告初無施用詐術亦無詐欺故意或不法所有意
    圖，與刑法詐欺罪構成要件，即屬有間，被告嗣後雖因財務問題而無法繼續繳付
    會款及清償欠款，亦只是民事債務糾紛，難謂其有何詐欺犯罪。
五、綜上所述，被告於八十六年三月標取會款之際，應無詐欺故意及不法所有意圖，
    而本件亦無何證據足認被告有何施用詐術使告訴人陷於錯誤之行為，其所辯無詐
    欺故意一節即屬可採，此外又查無其他積極證據，足認被告確有詐欺之情事，被
    告犯罪尚屬不能證明，核諸前引說明，依法應諭知無罪之判決。
據上論斷，應依刑事訴訟法第三百零一條第一項，判決如主文。
本案經檢察官李門騫到庭執行職務
中     華     民     國     八十九     年     三     月     三十一      日
                                      臺灣高雄地方法院刑事第六庭
                                          法      官  莊崑山
右正本證明與原本無異。
如不服本判決，應於送達後十日內，向本院提出上訴狀。
                      法院書記官  龔  能
中     華     民     國     八十九     年     三     月     三十一      日


司法院資訊處製作；財團法人民間司法改革基金會備份。
